臺灣高等法院刑事判決
110年度上易字第952號
上  訴  人  
即  被  告  謝浩文


上列上訴人因侵占案件，不服臺灣桃園地方法院109年度審易字
第1932號，中華民國109年12月31日所為之第一審判決（起訴案
號：臺灣桃園地方檢察署109年度偵字第20421號），提起上訴，
本院判決如下：
    主  文
原判決關於沒收部分撤銷。
其他上訴駁回。
未扣案之犯罪所得新臺幣拾伍萬玖仟捌佰陸拾捌元沒收，於全部
或一部不能沒收或不宜執行沒收時，追徵其價額。
    事  實
一、謝浩文自民國108年12月30日起，任職於嘉信公寓大廈管理
    維護股份有限公司（下稱嘉信公司），經嘉信公司指派至桃
    園市○○區○○路0段00號之綠景別墅社區（下稱綠景社區）擔
    任總幹事，負責收取綠景社區住戶繳納之管理費，並支付綠
    景社區清潔費與銓鑫清潔社等業務，為從事管理業務之人。
    詎謝浩文竟意圖為自己不法之所有，基於業務侵占之接續犯
    意，於109年1月21日起至同年2月26日止，收取綠景社區數
    名住戶繳納之管理費，合計新臺幣（下同）186,500元，未
    存入綠景社區所有之永豐商業銀行帳號00000000000000號帳
    戶（下稱永豐帳戶），又收取綠景社區管理委員會交付用以
    支付社區清潔費之5,000元後，未支付與銓鑫清潔社，以此
    易持有為所有之方式，將191,500元侵占入己。嗣嘉信公司
    進行財務稽核，而悉上情。
二、案經嘉信公司告發臺灣桃園地方檢察署檢察官偵查起訴。
    理  由
壹、程序部分
一、按被告以外之人於審判外之言詞或書面陳述，除法律有規定
    者外，不得作為證據。又被告以外之人於審判外之陳述，雖
    不符合同法第159條之1至第159條之4之規定，但經當事人於
    審判程序同意作為證據，法院審酌該言詞陳述或書面陳述作
    成時之情況，認為適當者，亦得為證據；當事人、代理人或
    辯護人於法院調查證據時，知有第159條第1項不得為證據之
    情形，而未於言詞辯論終結前聲明異議者，視為有前項之同
    意。刑事訴訟法第159條第1項及第159條之5分別定有明文。
    本件檢察官、上訴人即被告謝浩文於言詞辯論終結前，就本
    件卷內被告以外之人於審判外之陳述，於本院審理時均表示
    不爭執（見本院卷第107頁），且迄言詞辯論終結前均未聲
    明異議，經本院審酌該等證據之作成情況，核無違法取證或
    其他瑕疵，認均適為本案認定事實之依據，依刑事訴訟法第
    159條之5規定，均有證據能力。
二、又本件認定事實引用之卷內其餘非供述證據（詳後述），並
    無證據證明係公務員違背法定程序取得，依同法第158條之4
    規定反面解釋，均有證據能力。
貳、實體部分      
一、上開犯罪事實，業據被告於偵訊、原審、本院準備程序及審
    理時坦承不諱（見他字卷第127至128頁、原審卷第49至51頁
    、第55頁） ，核與證人即嘉信公司職員洪江和於偵訊時之
    證述相符（見他字卷第111至113頁），並有嘉信公司應徵人
    員資料表、嘉信公司員工加退保暨郵匯基本資料、服務保證
    書、綠景社區管理費收入明細表、綠景社區管理費收據、被
    告出具之切結書、嘉信公司請款單暨支出證明單、綠景社區
    永豐銀行存摺翻拍照片在卷可佐（見他字卷第7至77頁、第1
    19至123頁），足認被告之任意性自白與事實相符，本件事
    證明確，被告犯行洵堪認定，應予依法論科。
二、論罪：
　㈠核被告所為，係犯刑法第336條第2項之業務侵占罪，又其先
    後多次侵占行徑，均係基於同一緣由、目的，並利用擔任社
    區總幹事負責收取、保管各類款項之同一機會，復係於相當
    緊接之時間內賡續、綿密且在同一場域而為，各舉間之獨立
    性顯極薄弱，難以強行分割，更僅侵及同一法益，是此可徵
    其顯係出於單一業務侵占犯意接續為之，自僅構成接續犯之
    實質上一罪。
  ㈡被告前因業務侵占案件，經原審法院以105年度審易字第1809
    號判決判處有期徒刑7月確定，於106年9月6日執行完畢等情
    ，有本院被告前案紀錄表在卷可憑，其受有期徒刑之執行完
    畢後，5年以內故意再犯本案有期徒刑以上之罪，為累犯，
    依司法院釋字第775號解釋意旨，為避免發生加重本刑致生
    行為人所受的刑罰超過其所應負擔罪責之情形，法院就該個
    案應依前開解釋意旨，裁量是否加重最低本刑。審酌被告前
    開案件與本案均為業務侵占案件，是兩者犯罪類型及罪質類
    同，顯見被告主觀上欠缺對法律之尊重，且對刑罰反應力薄
    弱，爰依刑法第47條第1項規定，就被告本案所犯之罪，裁
    量加重其最低本刑。　　
三、駁回上訴之理由
　㈠原審適用刑法第336條第2項之規定，審酌被告犯罪之目的及
    動機唯祇意在牟得非分之財供己花用，不具任何倫理、道德
    上之值諒性，侵占之金額高達191,500 元，為數頗多，使被
    害社區蒙獲之財損甚重，雖被告雇主嘉信公司已將侵占款項
    悉數賠償被害社區，惟被告迄原審審理終結時仍未償還分毫
    （被告至本院審理時已賠償31,632元，詳後述），尤難認被
    告係深具善後弭咎、撫損之誠，末念其事後坦認犯行無隱，
    態度尚可等情狀，量處有期徒刑8月，經核上開認事用法，
    均無違誤，量刑亦稱允恰。
　㈡按刑事審判旨在實現刑罰權之分配的正義，故法院對有罪被
    告之科刑，應符合罪刑相當之原則，使輕重得宜，罰當其罪
    ，以契合社會之法律感情，此所以刑法第57條明定科刑時應
    審酌一切情狀，尤應注意該條所列10款事項以為科刑輕重之
    標準，俾使法院就個案之量刑，能斟酌至當。至於量刑輕重
    ，係屬事實審法院得依職權自由裁量之事項，苟其量刑已以
    行為人之責任為基礎，並斟酌刑法第57條各款所列情狀，而
    未逾越法定刑度或有濫用權限情事，即不得任意指為違法（
    最高法院75年度台上字第7033號判例、103 年度台上字第36
    號判決意旨參照）。原審既於判決理由欄內詳予說明其量刑
    基礎，且敘明係審酌前揭各項情狀，詳如前述，顯已斟酌刑
    法第57條各款事由，並基於刑罰目的性之考量、刑事政策之
    取向以及行為人刑罰感應力之衡量等因素而為刑之量定，且
    以行為人責任為基礎，未逾越法定刑度，亦無違背公平正義
    之精神，客觀上不生量刑明顯失出失入之裁量權濫用情形，
    核屬法院量刑職權之適法行使，難認有何不當而構成應撤銷
    之事由可言。且被告涉犯之刑法第336條第2項業務侵占罪，
    其法定刑度為6月以上5年以下有期徒刑，得併科9萬元以下
    罰金，原審量處之刑度，已為低度，是被告指摘原審量刑過
    重之上訴為無理由，應予駁回。
四、撤銷原判決關於沒收部分之理由
  ㈠按現行刑法之沒收，係刑罰及保安處分以外之法律效果，具
    有獨立性，而非從刑，得與罪刑區分，非從屬於主刑，自得
    與罪刑分別處理。因而在訴訟程序，本於沒收之獨立性，自
    得於本案罪刑部分上訴予以駁回時，單獨就沒收部分予以撤
    銷（最高法院106年度台上字第2189號、107年度台上字第21
     53號判決意旨參照），合先敘明。
  ㈡原審審理結果，認被告於本案侵占之現金共191,500元為「違
    法行為所得」，又既已入於被告實力支配、管領之下，對之
    自屬擁具「事實上處分權」，雖此款項已由嘉信公司居僱用
    人之地位連帶履責而如數賠償被害社區，但被告迄未償還嘉
    信公司分毫，因之，前揭不法利得之全額顯仍在被告保有之
    中，雖被害社區致受之損害已悉數弭平，但此要與「犯罪所
    得已實際合法發還被害人者，不予宣告沒收或追徵」，係側
    重在藉由不法利得之剝奪俾兼達填補被害人所蒙獲財損之綜
    效，因之，勢須經發、返或償還者，必來自行為人「吐出」
    之不法利得或提交之等值財物方符若此目的之規範意旨未合
    ，殊不容藉詞已為他人代履即可豁免己身所應擔負「沒收」
    之責，遂任之續保不法利得，固非無見。惟查，被告於本院
    審理期間業已給付嘉信公司31,632元，是被告之犯罪所得19
    1,500元，應扣除被告在本院給付予嘉信公司之31,632元，
    原審就此部分未及審酌，而宣告未扣案之犯罪所得應沒收並
    追徵其價額為191,500元，即有未恰。原判決沒收部分，既
    有上開無可維持之瑕疵可議，自應由本院就原判決此部分予
    以撤銷改判。
  ㈢按犯罪所得，屬於犯罪行為人者，沒收之；前項之沒收，於
    全部或一部不能沒收或不宜執行沒收時，追徵其價額，刑法
    第38條之1第1項前段、第3 項定有明文。查本案被告之犯罪
    所得191,500元，既未扣案，扣除被告於本院給付31,632元
    予嘉信公司外，其餘犯罪所得即159,868元，自應依刑法第3
    8條之1第1項前段、第3項規定併予宣告沒收，且於全部或一
    部不能沒收或不宜執行沒收時，追徵其價額。另被告與嘉信
    公司於110年10月26日調解成立，有本院調解筆錄在卷可稽
    （見本院卷第110頁），故如被告確有依調解筆錄給付嘉信
    公司，而檢察官於執行時，係以澈底剝奪被告之不當利得為
    原則，倘就被害人已優先取償之金額，依上揭原則，當不再
    重複沒收，於執行程序中可向執行檢察官主張扣除（最高法
    院106年度台上字第261號判決意旨參照），是本案於執行追
    徵時，應扣除被告給付予嘉信公司之金額，附此敘明。
據上論斷，應依刑事訴訟法第369條第1項前段、第368條、第364
條，刑法第38條之1第1項前段、第2項，判決如主文。
本案經檢察官林曉雙提起公訴，檢察官周慶華到庭執行職務。
中　　華　　民　　國　　110 　年　　11　　月　　10　　日
                  刑事第二庭    審判長法　官  遲中慧
                                      法　官  楊志雄
                                      法　官  邱筱涵
以上正本證明與原本無異。
不得上訴。
                                      書記官  鄭巧青
中　　華　　民　　國　　110 　年　　11　　月　　10　　日
附錄：本案論罪科刑法條全文
中華民國刑法第336條（公務公益侵占罪、業務侵占罪）
對於公務上或因公益所持有之物，犯前條第1項之罪者，處1年以
上7年以下有期徒刑，得併科15萬元以下罰金。
對於業務上所持有之物，犯前條第1項之罪者，處6月以上5年以
下有期徒刑，得併科9萬元以下罰金。
前二項之未遂犯罰之。